【裁判字號】    95,家訴,100
【裁判日期】    950731
【裁判案由】    確認婚姻無效
【裁判全文】
臺灣高雄地方法院民事判決             95年度家訴字第100號
原      告  乙○○
                        號
被      告  甲○○
上當事人間確認婚姻無效事件，本院於民國95年7 月19日言詞辯
論終結，判決如下：
  主  文
確認原告與被告間之婚姻不成立。
訴訟費用由被告負擔。
  事實及理由
一、本件原告起訴主張：兩造前經友人介紹而同居，被告進而要
    求原告入其戶籍，原告因未受高等教育，在思慮未週之情形
    下，乃與被告共同至文具店購買結婚證書，並請託被告之三
    弟李太明為證人，被告復教唆原告私自取用原告父親之印章
    ，於結婚證書上用印後，在未辦理任何公開儀式之情形下，
    逕至戶政機關辦理結婚登記。然原告在與被告為結婚登記後
    ，始知被告隱瞞惡疾，被告於其後始告知原告其有家族遺傳
    痛風病史，四肢嚴重萎縮，領有中度殘障證明，無法工作，
    致使原告需在外工作，每月尚需支付被告新臺幣（下同）1
    萬元作為生活費用。被告更疑心原告在外有不軌情事，聯合
    被告之四弟以：要給付100 萬元，始肯放原告自由，不然將
    帶至外面將原告打的半死等語恐嚇原告，使原告心生恐懼。
    兩造既未曾舉辦足以使不特定人共聞共見之公開儀式，也未
    有2 人以上之證人在場親見證明，為此，爰依法訴請確認原
    告與被告間之婚姻不成立等語，並請求判決如主文所示。
二、被告則以下述情詞置辯，並請求駁回原告之訴。
（一）兩造係於民國81年間，在「綠寶島理容院」認識，82年初
      在外租屋同居，83年元月兩造遷回被告家中同居，於83年
      6 月間，在原告的要求下，始於同年8 月共同至岡山鎮戶
      政事務所辦理結婚登記。於辦理結婚登記之時，岡山戶政
      事務所人員曾當面詢問原告是否確欲與被告結婚並共同生
      活，在原告向承辦人員明確表示同意後，始辦妥結婚登記
      。因兩造皆為有行為能力之成年人，在完成結婚登記之法
      定手續後，已共同生活10餘年，雙方親友咸認兩造為夫妻
      ；至結婚之時未大宴賓客，係應原告低調辦理之要求，故
      僅於原告娘家及被告大姐家中宴請親友，原告忽提出確認
      婚姻不成立之訴訟，自屬無理。另在兩造結婚後之10餘年
      間，被告每月皆數度偕原告回娘家探望其父母，並花費數
      千元作為購買禮物及餐飲之用，且在雙方父母生前臥病之
      時，皆盡奉養及照顧之責，往生時亦盡身為女婿之禮，原
      告所稱被告未盡生活扶養之責，並非事實。
（二）再者，兩造係於同居18月後始辦理結婚登記，在同居期間
      ，原告與被告親屬，包括兄弟等互動頻繁，對被告家族成
      員之健康狀況知之甚詳，被告並無隱瞞之可能。況痛風並
      非法定惡疾，亦未經醫學證實屬家族遺傳性疾病，原告執
      此作為訴訟之理由，應無理由。
（三）兩造現所居住之房屋，係被告於87年間，於處分母親遺產
      後所購置，原告未出分文，而在同居期間，原告之生活費
      用亦由被告負擔。兩造婚後兩造曾於83年9 月間至87年6
      月間共同販賣水果維生，而其後原告陸續至螺絲工廠及金
      屬表面處理工廠工作，因收入較佳，原告乃自願支付每月
      1 萬元作為家庭生活費用，然不足之處全由被告補足，原
      告亦自94年10月份後即未再支付任何生活費用。
（四）原告自91年間起，即逐漸沉迷於喝酒、唱歌及賭博等，交
      友日益複雜，甚至曾整夜未歸，亦未電告被告其人在何處
      ，兩造因此有所口角，感情逐漸生變。又因原告其後參與
      直銷事業，在被告不願應其要求代為招攬業務之情形下，
      兩造漸行漸遠，甚至提出離婚要求；被告因不願放棄雙方
      10餘年之婚姻，乃央求鎮民代表、里長等地方人士居中協
      商，惟未有具體成果。被告雖曾偕同被告四弟前往「琴」
      卡拉OK與原告談判，惟並未恐嚇原告，亦無任何恐嚇取財
      之事實。原告提出本件訴訟，並以種種不實之事由誣指被
      告，實係受有心人操控之結果，原告之請求實無理由。
三、按結婚應有公開之儀式及2 人以上之證人，又結婚不具備該
    等方式者無效，民法第982 條第1 項及第988 條第1 款分別
    定有明文。又經依戶籍法為結婚之登記者，依同法第982 條
    第2 項之規定，雖推定其已結婚，然僅有推定之效力，當事
    人仍得提出反證以推翻之。另所謂「公開之儀式」係指結婚
    之當事人應行定式之儀禮，使不特定人得以共聞共見認識其
    為結婚者而言（最高法院51年台上字第551 號判例參照）。
    而所謂定式之禮儀，不論係依循舊俗或新式，要必以使在場
    共聞共見之不特定人，就其所行儀式之外表，依一般客觀習
    慣，立可認識其為結婚者始足當之，倘就其現場情狀，無從
    認識係舉行結婚儀式，縱當事人主觀上係舉行婚禮，仍不得
    為有公開之定式禮儀。是以縱有置酒席，如其情狀無從認為
    舉行結婚儀式，使與宴者得以瞭解赴宴之目的，雖其主觀以
    為舉行婚禮，仍不得謂有公開之儀式，即使已為結婚登記，
    若欠缺公開儀式之婚姻成立要件，則結婚仍屬無效。又婚姻
    無效之訴與婚姻不成立之訴不同，此觀民事訴訟法第568 條
    第1 項規定自明。是若夫妻雙方根本未依民法第982 條第1
    項之規定舉行公開儀式，亦即無結婚之事實，僅在戶籍上為
    結婚之登記，而有婚姻之形式，核此情形係應屬婚姻不成立
    ，先予敘明。
四、經查：
（一）經本院依職權向高雄縣岡山鎮戶政事務所函查之結果，兩
      造係於83年8 月22日前往高雄縣岡山鎮戶政事務所，以兩
      造已於83年8 月5 日結婚為由，辦理結婚登記，此有高雄
      縣岡山戶政事務所95年7 月6 日岡鎮戶字第0950002273號
      函及隨函附送之結婚登記申請書及結婚證書各1 份為證。
      惟兩造雖曾至戶政機關為結婚之登記，依前開論述，仍非
      不得舉出反證予以推翻。
（二）雖被告辯稱曾在兩造結婚後宴請親友，已有公開之儀式等
      情，惟此業經原告予以否認，另依被告於本院審理期間，
      來院所自承：當初補請宴客地點是在我岳母位於高雄市○
      ○區○○路的家中，但詳細地址已不知道。當時參與的人
      有原告阿姨和舅舅，當時是在岳母家中吃飯，岳父母將我
      介紹給親屬；當時，門外並無結彩，也沒有其他公開儀式
      ，原因是因為原告已是第2 次婚姻，所以想要低調處理，
      兩造穿著也沒有沒有特別裝扮，是穿一般衣服。另一次在
      大姐家裡請吃飯，也是家人有空就來，同樣門外也沒有特
      殊裝飾或結彩，兩造穿著也很平常，只是席間有介紹兩造
      的關係。兩次聚餐吃飯時，也沒有鄰人、友人前來或進來
      祝賀等語（見本院卷第20、21、23及24頁）可知，被告所
      稱舉行宴客儀式，因其地點係分別在兩造親友之住處內，
      且均僅有兩造部分親友在場，另宴客之時，宴客地點並未
      特別佈置，或有舉行其他公開儀式，亦未有鄰人或友人前
      來祝賀，顯見外觀上應無特別足以張顯其內正在進行結婚
      儀式之表徵，是在客觀上堪認並無法使行經上開處所之不
      特定人得以共聞共見認識渠等係在內舉行婚禮，應僅係單
      純親屬間日常生活之聚餐，自亦與上開結婚之公開儀式之
      要件不符。
（三）依前所述，兩造既未依民法第982 條第1 項之規定，舉行
      在客觀上足使他人可共聞共見並認識正在進行結婚之公開
      儀式，亦即無結婚之事實，僅在戶籍上為結婚之登記，而
      有婚姻之形式，是原告以兩造間有結婚有無效之原因而訴
      請確認兩造間婚姻不成立，即有理由，應予准許。至兩造
      其餘如前所示之陳述及攻擊防禦方法，因與本件確認婚姻
      不成立之要件無涉，本院爰不一一加以論駁，併此敘明。
據上論結，本件原告之訴為有理由，爰依民事訴訟法第78條，判
決如主文。
中    華    民    國    95    年    7     月    31    日
                  家事法庭法  官  李怡諄
上正本證明與原本無異。
如不服本判決，應於送達後20日內，向本院提出上訴狀並表明上
訴理由，如於本判決宣示後送達前提起上訴者，應於判決送達後
10日內補提上訴理由書（須附繕本）。
中    華    民    國    95    年    7     月    31    日
                          書記官  李憶如


司法院資訊處製作；財團法人民間司法改革基金會備份。
